【裁判字號】    98,台上,734
【裁判日期】    980423
【裁判案由】    土地所有權移轉登記等
【裁判全文】
最高法院民事判決              九十八年度台上字第七三四號
上  訴  人  甲 ○ ○
訴訟代理人  王 振 志律師
被 上訴 人  乙 ○ ○
            丙 ○ ○
            丁 ○ ○
            戊 ○ ○
            己 ○ ○
            庚 ○ ○
            子 ○ ○
            辛 ○ ○
            壬 ○ ○
            丑 ○ ○
共      同
訴訟代理人  汪 團 森律師
被 上訴 人  癸 ○ ○
            寅 ○ ○（雷阿芽之承受訴訟人）
            Ｑ ○ ○（雷阿芽之承受訴訟人）
            Ｓ ○ ○（雷阿芽之承受訴訟人）
            Ｒ ○ ○（雷阿芽之承受訴訟人）
            Ｔ ○ ○（雷阿芽之承受訴訟人）
            卯○○○
            辰    ○
            巳    ○
            午○○○
            未○○○
            申 ○ ○
            酉 ○ ○
            戌 ○ ○
            亥 ○ ○
            天 ○ ○
            地 ○ ○
            宇 ○ ○
            宙 ○ ○
            玄 ○ ○
            黃 ○ ○
            Ａ ○ ○
            Ｂ ○ ○
            Ｃ ○ ○
            Ｄ ○ ○
            Ｅ ○ ○
            Ｆ ○ ○
            Ｇ ○ ○
            Ｈ ○ ○
            Ｉ    ○
            Ｊ ○ ○
            Ｋ○○○
            Ｌ○○○
            Ｍ ○ ○
            Ｎ ○ ○
            Ｏ ○ ○
            Ｐ ○ ○
上列當事人間請求土地所有權移轉登記等事件，上訴人對於中華
民國九十七年一月二十三日台灣高等法院第二審更審判決（九十
六年度上更(一)字第五一號），提起上訴，本院判決如下：
    主  文
上訴駁回。
第三審訴訟費用由上訴人負擔。
    理  由
本件上訴人主張：坐落台北縣新店市○○段塗潭小段四之六地號
土地及其上建號五之建物（下稱系爭房地）為兩造共有。伊於民
國九十二年七月七日收受台灣台北地方法院提存所九十二年度存
字第二四九六號提存通知書，始知被上訴人已依土地法第三十四
條之一第一、二、三項規定，以每坪新台幣（下同）三萬元之價
格出售系爭房地予訴外人但以誠科技股份有限公司（下稱但以誠
公司）。旋於十日期間內之同年月九日以存證信函向被上訴人表
示欲以同一價格行使共有人之優先承購權，並通知被上訴人應於
該存證信函到達七日內與伊之代理人洽詢履行所有權移轉登記及
價金交付等相關事宜。詎被上訴人於收受通知後，迄不置理等情
。爰依買賣之法律關係，求為命被上訴人於伊給付如原判決附表
一、三（下稱附表一、三）所示金額同時，將原判決附表二所示
系爭房地應有部分所有權移轉登記予伊，並交付該房地予伊占有
之判決。
被上訴人乙○○以次十人（下稱乙○○等十人）及癸○○則以：
兩造共有之系爭房地及同小段四之一○地號土地（下合稱系爭不
動產），原經全體共有人同意出售，乃由被上訴人乙○○等十人
於九十一年間與但以誠公司簽訂不動產買賣契約（下稱系爭不動
產買賣契約）。因上訴人否認其有授權被上訴人己○○代訂買賣
契約，被上訴人乙○○、丙○○、辛○○、壬○○、己○○（下
稱乙○○等五人）即於九十二年二月二十七日代表被上訴人限期
通知上訴人行使優先承購權，上訴人遲至同年七月九日始表示行
使該權利，顯已逾期而喪失其優先承購權。況上訴人於九十二年
間曾出具承諾書同意出售，亦無優先承購權之問題。縱認上訴人
尚有該權利，然其僅就系爭不動產買賣契約標的物中之系爭房地
行使優先承購權，於法仍屬不合等語，資為抗辯。
被上訴人卯○○○、宇○○、宙○○、Ｉ○、Ａ○○、寅○○、
Ｑ○○、Ｒ○○、Ｓ○○、Ｔ○○（下稱卯○○○等十人）或以
書狀或到場表示同意系爭房地由上訴人優先承購等語。其餘被上
訴人則未提出書狀或作何陳述。
原審斟酌全辯論意旨及調查證據之結果，以：被上訴人乙○○等
十人於九十一年十月二日與訴外人但以誠公司簽訂系爭不動產買
賣契約，將該不動產以總價一千五百二十九萬一千三百元出售予
但以誠公司等情，為兩造不爭執之事實；系爭不動產買賣契約簽
訂後，僅其中乙○○等五人於九十二年二月二十七日以存證信函
通知上訴人，是否就系爭不動產表示行使優先承購權，該存證信
函固不生合法通知上訴人之效力，上訴人尚無逾期行使優先承購
權之問題。且依證人（代書）洪金泉證述之內容及被上訴人提出
之授權書內並無上訴人授權被上訴人己○○或其他被上訴人處理
系爭不動產買賣事宜之記載；上訴人提交但以誠公司之承諾書，
其內容係以上訴人同時取得全部買賣價金中之六百十七萬五千元
，為其承諾同意系爭不動產買賣，配合辦理過戶之條件。而該條
件迄未成就，雖亦不得認上訴人已追認其為系爭不動產買賣契約
之出賣人。但系爭不動產買賣契約之標的物既為四之六、四之一
○地號土地及五建號建物之全部，上訴人所舉證人（被上訴人之
一）卯○○○證述之內容，又無法證明其中四之一○地號土地為
上訴人一人單獨繼承為其所有。則該筆土地除上訴人於五十七年
五月間辦理繼承登記取得四分之一應有部分（共有人）外，其餘
共有人己○○、辛○○、壬○○、丑○○、乙○○、丙○○、丁
○○等人同意出售該筆土地之應有部分已達四分之三。再參酌台
北縣新店地政事務所檢送關於四之六地號土地及五建號建物之九
十二年新登字第九七三五○號繼承所有權登記資料及證人洪金泉
證述之內容，其餘被上訴人地○○等人均經出具相關文件同意出
售系爭房地及辦理繼承登記。足認同意出售系爭全部不動產之人
數及應有部分，已逾土地法第三十四條之一第一項所規定之半數
，於法即無不合。而依系爭不動產買賣契約記載，買賣標的物為
系爭不動產全部，其總價金一千五百二十九萬一千三百元，並未
區分各筆土地、房屋之單價。且兩造均不爭執系爭土地均以每坪
三萬元計價，依土地登記謄本所載之面積，及乙○○等五人之九
十二年二月二十七日存證信函、提存通知書所載暨洪金泉之證述
內容核算結果，亦見被上訴人確係將系爭不動產整體合併出售，
以土地一坪三萬元計算，房屋部分未予計價，而未再區分各筆土
地、房屋之單價。是上訴人僅就其中部分買賣標的物即系爭房地
（以附表一、附表三之總價共二百六十一萬五千餘元）行使優先
承購權，而未就四之一○地號土地部分表示一併買受，顯與土地
法第三十四條之一第四項所規定以「同一價格」優先承購（同樣
條件訂立買賣契約之權）之要件不符，自非合法行使優先承購之
權利，難認已生優先承購之效力。從而，上訴人依買賣法律關係
，請求於其給付如附表一、三所示金額同時，被上訴人應將系爭
房地之應有部分移轉登記為上訴人所有，並交付該房地予其占有
，即屬無理。為原審心證之所由得，因而維持第一審所為上訴人
敗訴之判決，駁回其上訴，經核於法洵無違誤。
查被上訴人卯○○○等十人雖於原審對上訴人就系爭房地行使優
先承購權之請求表示同意（認諾），惟其等係被上訴人一方之部
分共同訴訟人，所為「認諾」之訴訟行為，係不利於與其等同造
之共同訴訟人，依民事訴訟法第五十六條第一款規定，對於被上
訴人全體尚不生效力。又依系爭買賣契約第一條、第二條分別記
載不動產標示（買賣標的物）之土地、建物為「系爭不動產全部
」、「買賣總價款一千五百二十九萬一千三百元」（一審卷第一
宗一二○、一二一頁）；及上訴人於九十二年三月二十一日出具
予但以誠公司收執之承諾書內載：「茲因但以誠公司科技負責人
林木富……購買……四之六及四之一○等二筆土地暨其上之五建
號建物一棟，……」等詞（原審上更(一)字第三四號卷一三三頁）
；再對照代書洪金泉證述：「……我與甲○○（上訴人）本人講
電話，我說因為但以誠公司已經決定要買他們的土地，講好四之
六、四之一○地號土地都是三萬元一坪，建物因為太老舊，所以
不算錢，……甲○○當場也是很樂意，他說要賣是要賣……」之
內容以觀，足證上訴人明知被上訴人係將系爭不動產所有權全部
以總價一千五百二十九萬一千三百元售予但以誠公司，非祇出售
系爭房地而已。原審據以認定上訴人單就系爭房地表示優先承購
，於法不合，難謂已生優先承購之效力，即無違誤可言。至兩造
不爭執為真正之提存通知書（一審卷第一宗三四至三六頁）記載
：被上訴人於九十二年六月二十五日共同將其等前依土地法第三
十四條之一第一項、第二項、第三項規定出售系爭房地所得，上
訴人應有部分（二十四分之一）所分得之價款為十萬三千二百二
十八元，因多次通知上訴人均拒絕受領，乃提存於台灣台北地方
法院提存所等旨，僅係被上訴人將上訴人應分得之系爭房地價金
部分，對上訴人為「清償提存」之性質。殊難以上訴人收受該提
存通知書，逕認係被上訴人就系爭房地對上訴人要求其行使優先
承購權之通知。上訴人主張其已於收受該通知之十日內，以存證
信函向被上訴人表示行使系爭房地之優先承購權利，為此提起本
件訴訟，應屬無據。縱上訴人確信其未受被上訴人通知出售系爭
不動產全部而認被上訴人未踐行此項通知義務，亦僅生被上訴人
應否負損害賠償責任問題，對於其出賣處分系爭不動產全部，並
不生影響（參見本院六十八年台上字第二八五七號判例意旨）。
上訴人嗣後行使優先承購權，仍無從准許。況土地法第三十四條
之一第四項所規定之優先承購權乃物權之先買權，為形成權之一
種。此形成權之行使，須以行使時所有人與第三人間之買賣契約
有效存在為前提。苟如上訴人主張：乙○○等十人於簽訂系爭買
賣契約時之應繼分合計僅為九百六十分之二百十七，不符土地法
第三十四條之一第一項規定之要件，且違反民法第七百五十九條
強制規定（未辦理繼承登記，不得處分其物權），故有關系爭房
地之買賣契約部分，應屬無效云云（原審上更(一)字第五一號卷第
三宗六○、六四頁）。該部分之買賣契約即因無效而不存在，依
上說明，尤無容上訴人就系爭房地行使優先承購權之餘地。上訴
意旨猶執前詞，指摘原審採證、認事、解釋契約之職權行使為不
當，求予廢棄原判決，非有理由。
據上論結，本件上訴為無理由。依民事訴訟法第四百八十一條、
第四百四十九條第一項、第七十八條，判決如主文。
中    華    民    國  九十八  年    四    月  二十三  日
                      最高法院民事第三庭
                          審判長法官  蘇  茂  秋
                                法官  陳  碧  玉
                                法官  王  仁  貴
                                法官  張  宗  權
                                法官  簡  清  忠
      本件正本證明與原本無異
                                      書  記  官
中    華    民    國  九十八  年    五    月    五    日
                                                     Ｍ


司法院資訊處製作；財團法人民間司法改革基金會備份。
